臺灣高等法院民事判決
110年度上字第610號
上  訴  人  李妍箴

訴訟代理人  馬在勤律師
複代理人    陳佳雯律師
            袁啟恩律師
被上訴人    李文易
訴訟代理人  劉志忠律師

上列當事人間請求清償借款事件，上訴人對於中華民國110年3月
30日臺灣新北地方法院109年度訴字第2252號第一審判決提起上
訴，本院於111年8月16日言詞辯論終結，判決如下：
    主      文
上訴駁回。
第二審訴訟費用由上訴人負擔。
    事實及理由
一、上訴人主張：兩造係姊弟關係，基於親屬信賴關係，被上訴
    人於向伊借貸時僅簽發本票或借據作為借款憑證，並無如同
    一般民間借貸另設定不動產以為擔保。伊於被上訴人簽發本
    票或借據後，均即依被上訴人之指示，於同日交付現金或將
    款項存匯入被上訴人之配偶張淑貞或第三人之帳戶，被上訴
    人共積欠伊借貸債務新臺幣（下同）190萬3,739元，迄未清
    償。爰依消費借貸法律關係，求為命被上訴人給付190萬3,7
    39元，及自民事起訴狀繕本送達之翌日起至清償日止，按年
    息5%計付利息之判決（原審判決駁回上訴人之請求，上訴人
    提起上訴）。上訴聲明：㈠原判決廢棄。㈡被上訴人應給付上
    訴人190萬3,739元，及自民事起訴狀繕本送達之翌日起至清
    償日止，按年息5%計算之利息。㈢願供擔保請准宣告假執行
    。
二、被上訴人則以：兩造間並無消費借貸關係，上訴人應就兩造
    間有成立消費借貸契約合意及金錢交付之事實負舉證責任。
    伊雖不否認上訴人所提出如附表所示本票及借據之形式上真
    正，然伊簽發本票及借據，係向兩造父親李德坊（已故）借
    款，並非向上訴人借款。上訴人僅係與李德坊同住，協助李
    德坊處理日常事務，上訴人依消費借貸關係請求伊返還借款
    ，於法無據。雖上訴人有匯部分款項予伊（即附表編號2、3
    、5、6部分），惟伊係向李德坊借款，並非向上訴人借貸，
    上訴人不得以該款項之交付主張兩造間有借貸關係。上訴人
    主張之「臺北都會區大眾捷運系統開發所需土地協議價購協
    議書」（下稱捷運土地價購協議書），係伊交由李德坊保管
    ，上訴人利用與李德坊同住機會而取得，並非伊交付上訴人
    以取信上訴人證明伊有還款能力等語，資為抗辯。答辯聲明
    ：㈠上訴駁回。㈡如受不利判決，願供擔保請准宣告免為假執
    行。
三、本件上訴人依消費借貸之法律關係，請求被上訴人返還借款
    1,903,739元，有無理由，論述如下：
(一)按稱消費借貸者，謂當事人一方移轉金錢或其他代替物之所
    有權於他方，而約定他方以種類、品質、數量相同之物返還
    之契約，民法第474條第1項定有明文。亦即稱消費借貸者，
    於當事人間必本於借貸之意思合致，而有移轉金錢或其他代
    替物之所有權於他方之行為，始得當之。金錢消費借貸，因
    交付金錢之原因多端，除有金錢之交付外，尚須本於借貸之
    意思而為交付，方克成立。倘當事人主張與他方有消費借貸
    關係存在者，自應就該借貸意思互相表示合致及借款業已交
    付之事實，均負舉證之責任，其僅證明有金錢之交付，未能
    證明借貸意思表示合致者，仍不能認為有該借貸關係存在（
    最高法院98年度台上字第1045號判決意旨參照）。次按當事
    人主張有利於己之事實者，就其事實有舉證之責任，民事訴
    訟法第277條前段亦有明文。民事訴訟如係由原告主張權利
    者，應先由原告負舉證之責，若原告不能舉證，以證實自己
    主張之事實為真實，則被告就其抗辯事實即令不能舉證，亦
    應駁回原告之請求（最高法院82年度台上字第1723號判決意
    旨參照）。本件上訴人主張兩造間成立金錢消費借貸契約，
    為被上訴人所否認，依前揭說明，應由上訴人就兩造間有消
    費借貸之合意及交付借款等有利於己之事實負舉證責任。
(二)上訴人主張兩造間有190萬3,739元之消費借貸關係，雖提出
    如附表所示之本票、借據，及借貸債務明細表、存匯款單據
    、借貸債務資金來源明細表、上訴人之華南商業銀行大稻埕
    分行存摺明細、合作金庫銀行大同分行存摺明細及郵局存摺
    明細等為證（見原法院109年度重司調字第195號卷13-35、
    原審卷63、67、113、119-131頁）；然被上訴人辯稱上開本
    票及借據，其係出具予父親李德坊等語。經查上訴人提出之
    本票並未記載受款人之姓名，且票據為無因證券，尚難以上
    訴人持有被上訴人簽發之本票遽認兩造間有金錢消費借貸關
    係；又被上訴人書立之借據亦未記載出借款項者之姓名，難
    認被上訴人該借據係出具予上訴人，亦難遽認上訴人有借貸
    金錢與被上訴人。雖上訴人又主張被上訴人向其借款時，提
    出捷運土地價購協議書(見本院卷125-133頁)用以取信於其
    日後有能力還款云云；被上訴人則抗辯該捷運土地價購協議
    書，係李德坊生前所有之舊宅土地臺北市○○區○○段0○段000
    、00000地號，為配合捷運新莊線大橋頭站都市更新計畫，
    買賣移轉登記予包括兩造之5名子女，由子女參加都更程序
    ，並各自與臺北市政府簽訂土地價購協議書，上開2筆土地
    上訴人亦各有應有部分5分之1，而與臺北市政府簽訂捷運土
    地價購協議書，上訴人於98年9月間即已知悉被上訴人簽訂
    該協議書，被上訴人何須將該協議書交付上訴人用以取信有
    還款能力，被上訴人係將協議書交由父親保管，上訴人利用
    與父親同住機會而取得等語。姑不論上訴人提出之捷運土地
    價購協議書是否係被上訴人所交付，並不足以證明兩造間有
    金錢消費借貸之合意及上訴人交付借款與被上訴人；另上訴
    人提出國泰人壽保險股份有限公司存入其薪資之帳戶明細（
    見本院卷135-139頁），及其所製作99年5月至99年12月管理
    父親李德坊存款之「現金帳」帳冊之節本（見本院卷141-17
    1頁，被上訴人否認上訴人該記帳節本之真正），亦均不足
    以證明兩造間有消費借貸之合意及上訴人交付借款與被上訴
    人，上訴人主張被上訴人向其借款計1,903,739元，難信為
    真實。從而上訴人請求被上訴人返還借款1,903,739元，應
    屬無據。
四、綜上所述，上訴人依消費借貸法律關係，請求被上訴人給付
    190萬3,739元，及自民事起訴狀繕本送達之翌日起至清償日
    止，按年息5%計算之利息，為無理由，不應准許。原審就上
    訴人上開請求，為上訴人敗訴之判決及駁回其假執行之聲請
    ，並無不合；上訴意旨指摘原判決不當，求予廢棄改判，為
    無理由。
五、本件事證已臻明確，兩造其餘之攻擊或防禦方法及未經援用
    之證據，經本院斟酌後，認為均不足以影響本判決之結果，
    無逐一詳予論駁之必要。併此敘明。
六、據上論結，本件上訴為無理由，依民事訴訟法第449條第1項
    、第78條，判決如主文。 
中　　華　　民　　國　　111 　年　　9 　　月　　20　　日
                  民事第二十庭  
                      審判長法  官  周祖民
                            法  官  馬傲霜
                            法  官  鄭威莉
正本係照原本作成。
如不服本判決，應於收受送達後20日內向本院提出上訴書狀，其
未表明上訴理由者，應於提出上訴後20日內向本院補提理由書狀
（均須按他造當事人之人數附繕本）上訴時應提出委任律師或具
有律師資格之人之委任狀；委任有律師資格者，另應附具律師資
格證書及釋明委任人與受任人有民事訴訟法第466 條之1第1項但
書或第2項所定關係之釋明文書影本。如委任律師提起上訴者，
應一併繳納上訴審裁判費。
中　　華　　民　　國　　111 　年　　9 　　月　　21　　日
　　　　　　　　　　　　　   書記官  楊璧華
附表：
編號 發票人 發票日 到期日 票面金額（新臺幣） 本票號碼 備註 1 李文易 99年4月12日 未記載 30萬元 TH000000 免除作成拒絕證書 2 李文易 99年6月29日 未記載 50萬元 TH000000 同上 3 李文易 99年6月29日 未記載 30萬元 TH000000 同上 4 李文易 99年7月4日 未記載 5萬元 TH000000 同上 5 李文易 99年7月5日 未記載 25萬元 TH000000 同上 6 李文易 99年7月21日 未記載 103,739元 TH000000 同上 7 李文易 99年8月3日 99年8月 5萬元 TH000000 同上 8 李文易 99年8月3日 未記載 10萬元 TH000000 同上 9 李文易 99年9月3日 未記載 5萬元 TH000000 同上 10 李文易 99年9月3日 未記載 10萬元 TH000000 同上 11 李文易 99年10月16日 未記載 5萬元 TH000000 同上 12 借據 100年7月30日  5萬元      合計 1,903,739元